【裁判字號】    90,台上,3777
【裁判日期】    900621
【裁判案由】    重利
【裁判全文】
最高法院刑事判決                                九十年度台上字第三七七七號
    上  訴  人  甲○○
右上訴人因重利案件，不服台灣高等法院台南分院中華民國八十八年三月二十四日第
二審判決（八十八年度上訴字第二四○號，起訴案號：台灣台南地方法院檢察署八十
七年度偵字第五三四○號）提起上訴，本院判決如左：
    主  文
原判決撤銷，發回臺灣高等法院臺南分院。
    理  由
本件原判決認定上訴人甲○○與綽號「阿嘉」之不詳姓名成年男子，共同基於常業重
利之犯意聯絡，自民國八十六年間起，以「阿嘉借貸」之名義經營地下錢莊業務，並
在中華日報刊登廣告，以招徠需款濟急之不特定顧客；乘顧客陳志名及其他不特定人
急迫窘困之際貸與金錢，並以每新台幣（下同）一萬元每日二百元至三百元之「利息
」（原判決誤載為「放款金額」），每十日為一期，由貸與之金錢中預扣，而取得與
原本顯不相當之重利，並賴以為生而以此為常業。嗣上訴人於八十七年五月一日凌晨
二時三十分許，在台南市○○○○街一號前向陳志名催收本息時，為警查獲等情。因
而維持第一審論處上訴人共同常業重利罪刑之判決，而駁回上訴人在第二審之上訴，
固非無見。
惟按有罪判決書之事實欄，為判斷其適用法令當否之準據，法院應將依職權認定與論
罪科刑有關之事實翔實記載，然後於理由內說明其憑以認定之證據，並使事實認定與
理由說明互相適合，方為合法。原判決認定上訴人夥同綽號「阿嘉」之不詳姓名成年
男子共同經營地下錢莊業務，乘陳志名及其他不特定之人急迫之際貸與金錢，而取得
每一萬元每日二百元至三百元之重利，並賴以維生等情，而論以刑法第三百四十五條
之常業重利罪。惟其事實欄內，對於上訴人經營本件重利之處所何在？其借貸予陳志
名金錢之次數及金額若干？所獲取之利息共計多寡？等與論罪科刑有關之事實，均未
予以明確認定，詳細記載，已不足為適用法律之依據。且原判決認定上訴人除有借款
予陳志名以外，並有借款予其他不特定之人而取得重利之犯罪事實；惟並未說明其憑
以認定上訴人有借款予其他不特定之人而取得重利之證據及認定之理由，亦有理由不
備之違法。又卷查被害人陳志名在偵查中陳稱：「（認識易大濟？）知道，此人也曾
與被告一同到我處去收支票，他好象（像）與被告是同一集團」、「知否被告與易大
濟之關係？）同一集團，可能由易某代收（支票）後再繳回公司去」等語（見偵查卷
第五十四頁、第五十五頁反面）。而證人易大濟在偵訊時亦陳稱：「（被告何時起經
營？）我不清楚，但我是在八十七年初才去那邊工作」、「（他們去向陳志名討債之
時，你也有參加？）沒有，當時只有甲○○及綽號『烏龍茶』之男子二人去而已。他
們約在米提舞廳與陳志名見面，後來只有捉到甲○○，綽號『烏龍茶』之吳榮昌則沒
有被發現」、「（陳志名開立給甲○○之支票，為什麼會到你戶頭去？）我與吳榮昌
是同學，我在未到該處幫忙之前，他們就用我的戶頭軋支票，共用我名義開立二個戶
頭……」、「（是甲○○自己一人經營？）很多人經營」等語（見偵查卷第六十頁反
面、第六十一頁正反面）。若其二人所述屬實，則易大濟與吳榮昌二人似有共同參與
本件重利借款之犯行。原判決採用陳、易二人上開陳述作為犯罪之證據，惟又認定上
訴人係與綽號「阿嘉」之不詳姓名成年男子共犯本件之罪，難謂無證據上理由矛盾之
違誤。且卷查被害人陳志名向上訴人借款所交付之支票三張（發票人：名華屋童裝行
，金額分別為二十四萬元、二十四萬元、二十萬元），係存入易大濟在大眾商業銀行
台南分行之帳戶內，有該分行八十七年六月二十四日（八七）眾南分字第一○二號函
一份及支票影本三張附卷可稽（見偵查卷第四十四頁至第四十七頁）。而易大濟、吳
榮昌涉嫌與翁俊嘉、張崑盈等人自八十六年十一月間起，在台南地區共同經營重利放
款業務，亦經檢察官提起公訴，並經台灣台南地方法院另案判處常業重利罪刑在案，
有刑事判決書影本一份在卷可稽（見一審卷第四十六頁至第四十九頁）。究竟易大濟
是否知情而提供其銀行帳戶予上訴人使用？其與吳榮昌二人有無與上訴人共同經營本
件重利放款業務？又綽號「阿嘉」者之真實姓名年籍為何？其與另案涉嫌與易大濟、
吳榮昌共犯常業重利罪之「翁俊嘉」有無關係？上開疑點與判斷上訴人究竟與何人共
犯本件之罪攸關，自有併予查明釐清之必要。原審未詳予調查明白，遽認上訴人係與
綽號「阿嘉」之不詳姓名成年男子共犯本件之罪，尚嫌速斷，難謂無應於審判期日調
查之證據而未予調查之違法。以上或為上訴意旨所指摘，或為本院得依職權調查之事
項，應認原判決有撤銷發回之原因。
據上論結，應依刑事訴訟法第三百九十七條、第四百零一條，判決如主文。
中      華      民      國     九十     年      六      月    二十一    日
                              最高法院刑事第七庭
                                  審判長法官  吳  雄  銘
                                        法官  池  啟  明
                                        法官  石  木  欽
                                        法官  郭  毓  洲
                                        法官  吳  三  龍
      右正本證明與原本無異
                                              書  記  官
中      華      民      國     九十     年      六      月    二十六    日


司法院資訊處製作；財團法人民間司法改革基金會備份。
